【裁判字號】    97,訴,2122
【裁判日期】    971215
【裁判案由】    返還不當得利
【裁判全文】
臺灣臺北地方法院民事判決              97年度訴字第2122號
原      告   乙○○
被      告   博群國際公關行銷有限公司
法定代理人   丙○○
訴訟代理人   甲○○
上列當事人間請求返還不當得利事件，本院於民國97年11月10日
言詞辯論終結，判決如下：
    主      文
原告之訴及假執行之聲請均駁回。
訴訟費用由原告負擔。
    事實及理由
一、原告主張：兩造於民國94年5 月4 日簽立漢英文理補習班加
    盟合約書（下稱系爭契約），被告於簽立系爭契約前並未向
    伊說明契約內容，亦未給予伊至少5 日之契約審閱期間，在
    伊毫無經驗亦無充分時間考量之情況下，經被告欺罔催促而
    簽訂系爭契約，並當場交付一紙發票人為第一銀行泰山分行
    、票號為EH0000000 、票面金額為新臺幣（下同）1,066,50
    0 元支票予被告。嗣伊發現契約內容所規範之權利義務顯失
    公允，乃向行政院公平交易委員會提出檢舉，該委員會以被
    告未給予加盟業者至少5 日之契約審閱期間，已違反公平交
    易法第24條規定為理由，對被告處10萬元罰緩，系爭契約書
    既經行政院公平交易委員會認定「核屬足以影響連鎖加盟交
    易秩序之顯失公平行為」，依民法第247 條之1 、消費者保
    護法第11條之1 第1 項及第2 項前段、第12條第1 項及第2
    項等規定，系爭契約自屬無效，被告收受伊所交付之上開支
    票並加以兌現，自屬無法律上之原因而受利益，致原告受損
    害，依民法第179 條規定，被告自應返還1,066,500 元不當
    得利。又系爭契約約定：「此合約於2005年5 月4 日開始生
    效，至2008年5 月3 日終止，期限為3 年，不得單方面解約
    。」對伊顯失公平，自屬無效，伊多次向被告提出解約及返
    還先前預繳第2 、3 年各項費用之要求，係在行使契約終止
    權，系爭契約業已終止，縱認系爭契約非自始無效，惟伊亦
    已合法終止系爭契約，被告亦應返還伊先前已預繳第2 、3
    年費用合計666,500 元等語。並聲明：(一)先位聲明：被告應
    給付原告1,066,500 元及自本件起訴狀繕本送達翌日起至清
    償日止，按年利率5%計算之利息。備位聲明：被告應給付原
    告666,500 元及自本件起訴狀繕本送達翌日起至清償日止，
    按年利率5%計算之利息。(二)願供擔保請准宣告假執行。
二、被告則以：原告曾於94年3 月25日至3 月28日參加伊臺北加
    盟創業展覽，經由業務人員逐項耐心解說，以及後續的業務
    服務，兩造於94年5 月4 日簽訂加盟合約，原告對於此業務
    開始接觸至簽約已然接近2 個月，必定經過審慎思量，伊於
    締約時亦逐條向原告解說，並非其所言欺罔催促下簽訂，兩
    造簽約後，伊盡心對原告輔導及給予營運協助，依系爭契約
    第2 條第1 款約定：「……期限為三年，不得單方面解約。
    」原告因招生不利，於履約使用被告商標及教學資源和接受
    被告輔導營運1 年後，即片面要求解約，並無理由。又依系
    爭契約第4 條第6 款約定：「乙方（原告）未經甲方（被告
    ）同意不得擅自將本合約頂讓或轉售予第三人」，惟原告在
    未告知情形下，將補習班轉售與第三人（博思文理短期補習
    班），違反合約事證明確，原告主張合約無效及要求返還加
    盟金，實屬無理。兩造簽訂系爭契約乃是雙方基於營利之目
    的，由伊授權原告在系爭契約規定的期間與區域內，經伊提
    供行政、教學、管理系統等，並使用漢英文理及HEIC補習班
    註冊名稱開設補習班加盟分校，原告既基於營利之目的則非
    消費者保護法所定義之消費者，兩造間加盟契約亦非消費關
    係，當無消費者保護法之適用，至於締約前未給予審閱期間
    ，至多構成締約疏失，而與系爭契約本身條文內容無關，自
    無適用民法第247 條之1 規定。故系爭契約仍為有效，伊享
    有加盟金及保證金等給付，具有法律上原因，原告自不得以
    不當得利請求返還等語，資為抗辯。並聲明：(一)原告之訴及
    假執行之聲請均駁回。(二)如受不利之判決，願供擔保請准宣
    告免為假執行。
三、兩造不爭執之事項：
(一)、兩造於94年5月4日簽訂HECI漢英文理補習班加盟合約書，約
    定加盟期間自2005年5 月4 日開始至2008年5 月3 日止，期
    限為3 年，不得單方面解約，有兩造簽立之HECI漢英文理補
    習班加盟合約書在卷可參（見本院卷第8-14頁）。
(二)、原告於簽約當日簽發一紙發票人為第一銀行泰山分行、金額
    1,066,500 元之支票交與被告，給付內容包含加盟金、廣告
    費及保證金。
(三)、行政院公平交易委員會以公處字第096068號處分書，認定被
    告被告未於簽立漢英文理補習班加盟合約書前，給予交易相
    對人至少5 日之契約審閱期間，為足以影響交易秩序之顯失
    公平行為，違反公平交易法第24條規定，而處被告10萬元罰
    鍰，有該處分書在卷可稽（見本院卷第17-21頁）。
四、兩造主要爭點及法院之判斷：
(一)、兩造簽訂系爭契約是否有無效之情事？
(二)、原告得否請求終止系爭契約？並請求被告返還第2 、3 年之
    費用？茲說明如下：
(一)、按消費係指以消費為目的而交易使用商品或接受服務者而言
    ，因此消費關係係指消費者與企業經營者就商品或服務所發
    生之法律關係。另使用商品或接受服務者，將其購得之商品
    或服務再使用於營利之用途即非屬消費者。而消費者保護法
    係處理消費者與企業經營者因消費關係所產生爭執之法律，
    此從該法第一條明定：「為保護消費者權益，促進國民消費
    生活安全，提高國民生活品質、制定本法。」可得而知，職
    此足見，若非因消費關係所引起之法律關係，自無適用消費
    保護法之餘地。查兩造所訂加盟契約關係，係被告授權同意
    原告在合約書規定的期限與區域內，使用「漢英文理」及「
    HECI」補習班註冊名稱及懸掛招牌，原告自動成為被告的加
    盟分校，原告按照被告所提供的行政、教學、行銷、管理系
    統，建立並開展補習班各項課程，此觀諸兩造提出系爭契約
    內容即可知，足見系爭契約係為了成立坊間商場慣稱之商業
    加盟關係，亦即無論原告或被告均是為了營利之目的而成立
    加盟契約關係，既然兩造係為營利目的而成立加盟契約關係
    ，兩造間加盟契約關係自非屬消費關係，原告並非單純為使
    用商品或接受服務而與被告訂立加盟契約關係，揆諸前開說
    明，兩造間契約關係應無消費者保護法之適用，原告依消費
    者保護法主張兩造間加盟契約應屬無效一節不足採。
(二)、次按所謂違反公平交易法之契約應屬無效者，應係指違反公
    平交易法中有關禁止阻礙公平交易關係之法條而言，比如交
    易一方不能以不公平之方法阻礙他方之競爭，及其他獨占、
    結合、聯合等行為，並非任何違反公平交易法之契約均屬無
    效，此從公平交易法第41條明定：「公平交易委員會對於違
    反本法規定之事業，得限期命其停止或改正其行為」可得而
    知。查原告提出公平交易委員會於96年3 月28日所為之處分
    書影本，固載明被告違反公平交易法，但觀之該處分書內容
    ，僅認定被告人未於簽立漢英文理補習班加盟合約書前，給
    予交易相對人至少5 日之契約審閱期間，為足以影響交易秩
    序之顯失公平行為，違反公平交易法第24條規定，此外，該
    處分書並未進一步認定被告有何其他違反公平交易法之情形
    ，原告雖主張兩造簽訂系爭契約前，被告未給予至少5 日之
    契約審閱期間而顯失公平，惟被告辯稱：原告事先曾參加被
    告公司加盟創業展覽，並經業務人員解說服務內容等情，為
    原告到庭所不否認，則原告是否事先對系爭契約所經營內容
    全然不知，實有可疑，原告亦未就被告未給予至少5 日契約
    審閱期間而有顯失公平等情，舉證以實其說，僅以公平交易
    委員會認定被告「核屬足以影響連鎖加盟交易秩序之顯失公
    平行為」，即稱兩造間加盟關係應屬無效一節，尚非可採。
(三)、民法第247 條之1 規定，依當事人一方預定用於同類契約之
    條款而訂定之契約，如有免除或減輕預定契約條款之當事人
    之責任、加重他方當事人之責任、使他方當事人拋棄權利或
    限制其行使權利者，或其他於他方當事人有重大不利益之情
    形而顯失公平者，該部分約定無效。查：(1)系爭加盟契約條
    款，係被告為與不特定多數締約者訂立同類契約之用，所提
    出預先擬定之契約條款，並作為契約內容之全部而訂定之契
    約，性質屬於定型化契約條款等情，固為兩造所不爭執，然
    依上開民法規定，定型化契約並非當然無效之契約，而係在
    契約發生顯失公平之情形時，法律始定有種種調整兩造契約
    關係以彌補弱勢一方並達衡平之機制，或於該當法律規定之
    要件時，該部分約定無效，並非一旦使用定型化契約條款即
    生必對消費者明顯不利或違反誠信原則之結果，仍須就個案
    為具體審查，不可遽謂定型化契約條款當然等同不利於締約
    之他方或違反誠信之契約，是於本件情形，兩造間系爭契約
    究是否有效，仍應就該個別條文適用於具體情形是否有顯失
    公平情況加以判斷。(2)原告雖主張系爭契約第2 條第1 項約
    定：「此合約於2005年5 月4 日開始生效，至2008年5 月3
    日終止，期限為3 年，不得單方面解約。」該條款對伊顯失
    公平而契約無效云云，惟兩造所簽訂之契約為加盟契約，加
    盟契約係指加盟業主與加盟者締結契約，提供加盟者本身之
    商標、服務標章、商號名稱或其他營業象徵之標誌及經營之
    知識，在同一之形象下進行商品販賣或其他事業經營之權利
    ，加盟者則支付一定之對價，並投入必要之經營資金，而在
    加盟業主之指導及援助下經營事業之法律關係。一般加盟業
    主面對最大的風險，無非是加盟者在取得事業經營之知識後
    即自立門戶，脫離加盟業主，以逃避繼續支付加盟金或須按
    期繳交之協運金等，則加盟業主已為給付之經營知識，並無
    收回之可能，且損失其原預期可獲取之利益，是加盟業主即
    被告在決定簽訂加盟契約時，要求加盟期限為3 年，不得單
    方面解約，來約束加盟者即原告履行債務，尚難認有何顯失
    公平致該條款無效之情事。況且，該加盟期限3 年之約定，
    同時拘束加盟業者及加盟者，並無偏頗任何一方當事人，在
    加盟期限內雙方均需受加盟契約之拘束，依上揭說明，應認
    原告上開主張，尚非可採。
(四)、又系爭契約第6 條規定：加盟金期限1 次3 年，原告簽約時
    應繳付被告之費用包括加盟金總價，簽約1 次繳清3 年等語
    ，並載明該加盟金係供品牌授權、技術移轉、教育訓練及網
    站架設之用，是原告既經被告授權及指導而開班授課，原告
    雖於經營1 年之後，因招生人數未若預期而虧損，然並未舉
    證證明被告就上開品牌授權、技術移轉、教育訓練及網站架
    設等給付義務，有何債務不履行之情事，原告單方面主張終
    止契約，於法不合，是原告主張被告應返還第2 、3 年之費
    用，亦屬無據。
五、綜上所述，原告主張系爭契約依民法第247 條之1 、消費者
    保護法及公平交易法等規定而無效，均不足採，系爭契約並
    無顯失公平而無效之情事，原告先位主張被告受領加盟金、
    保證金等為不當得利，請求被告返還其所繳納全部費用1,06
    6,500 元及法定遲延利息，為無理由。又原告備位主張系爭
    契約已終止，請求被告應給付原告666,500 元及法定遲延利
    息，亦為無理由，均應予駁回。原告之訴既經駁回，其假執
    行之聲請亦失所附麗，應併予駁回。
六、本件事證已臻明確，兩造其餘主張陳述及所提之證據，經審
    酌後於本件判決結果無影響，爰不逐一論述，附此敘明。
七、訴訟費用負擔之依據：依民事訴訟法第78條。
中    華    民    國    97    年    12    月    15    日
                  民事第四庭    法  官  鄧德倩
以上正本係照原本作成
如對本判決上訴，須於判決送達後20日內向本院提出上訴狀
中    華    民    國    97    年    12    月    15    日
                                書記官  林孔華


司法院資訊處製作；財團法人民間司法改革基金會備份。
